【裁判字號】    99,訴,713
【裁判日期】    991117
【裁判案由】    偽造文書等
【裁判全文】
臺灣基隆地方法院刑事判決               99年度訴字第713號
公  訴  人  臺灣基隆地方法院檢察署檢察官
被      告  丁○○
上列被告因偽造文書等案件，經檢察官提起公訴（99年度偵緝字
第173 號），被告就被訴事實為有罪之陳述，本院合議庭裁定由
受法官獨任進行審判，經改依簡式審判程序審理後判決如下：
    主  文
丁○○連續行使偽造私文書，足以生損害於他人，累犯，處有期
徒刑月，如易科罰金，以銀元佰元即新臺幣玖佰元折算壹日
。附表所示偽造之「基隆天福宮籌備處」及「林蘭」印文各枚
，均沒收之。
    事  實
一、丁○○前因妨害風化案件，經臺灣高等法院以87年度上訴字
    第2508號判決判處有期徒刑7 月確定，於民國90年2 月21日
    執行完畢。詎其於90年8 月間，經由友人介紹認識丙○○及
    乙○○夫婦，因而得知丙○○正欲向基隆市政府辦理設於基
    隆市○○區○○路258 巷234-2 號天福宮之寺廟登記及丙○○夫婦所居住之門牌號碼為基隆市○○區○○路258 巷234-
    6 號住處租地等事宜，竟萌意圖為自己不法所有之詐欺取財
    概括犯意及行使偽造私文書之概括犯意，向丙○○夫婦2 人
    佯稱，其為代書，可代渠等辦理上開事宜，並表明寺廟是公
    益，其代為辦理不收取任何費用，致丙○○夫婦陷於錯誤，
    委由丁○○辦理上開事宜，並依照丁○○之指示，為下列交
    付金錢及開立帳戶之行為：
  (一)丁○○明知向辦理寺廟登記不需繳納任何登記費用，且亦未
    代丙○○夫婦向地政機關申請至天福宮所在地進行鑑界，竟
    於90年10月中旬到隆市○○區○○路258 巷234-2 號天福宮
    ，向丙○○佯稱，辦理寺廟登記前，要先鑑界，需繳納鑑界
    費用新台幣（下同）16,000元，且辦理寺廟登記，需繳納登
    記費17,000元，丙○○不疑有他，當場交付現金33,000元予
    丁○○。
  (二)丁○○於順利取得上開款項後，竟食髓知味，又於90年11月
    7 日至乙○○位於基隆市○○區○○路258 巷234- 6號住處
    ，向乙○○佯稱，辦理登記之寺廟需在銀行開設帳戶並存入
    一筆金錢，再將該帳戶存摺交予基隆市政府閱覽，以證明寺
    廟登記名義人之資力，乙○○信以為真，旋於同日隨丁○○
    至基隆市○○路76號之基隆市第一信用合作社營業部，以「
    基隆天福宮籌備處」及「林蘭」名義，開立「000000000000
    00」帳戶，並依丁○○指示存入50,000元。丁○○即利用開
    戶之際取得上開印鑑章之機會，未經乙○○之授權，接續3
    次，將「基隆天福宮籌備處」及「林蘭」印章，盜蓋於基隆
    市第一信用合作社提供之取款憑條3 紙上，再將2 顆印章及
    存摺歸還予乙○○。嗣於翌日，丁○○即以基隆市政府需查
    看上開存摺為由，向丙○○詐取上開存摺，旋於同年11月9
    日、12日、19日，前往基隆市第一信用合作社營業部，分別
    在上開已蓋有開戶印鑑章之取款憑條3 紙，填寫日期、帳戶
    號碼及金額各為18,000元、23,000元、8,000 元，以此方式
    ，假冒乙○○之名義，連續偽造「基隆天福宮籌備處」及「
    林蘭」取款條之私文書，並持交不知情之基隆市第一信用合
    作社承辦櫃員，而連續行使前揭偽造之取款條之私文書，使
    該承辦貴員誤以為係有權提領該帳戶存款之人前來提領款項
    ，因而先後將上開款項交付予丁○○，足生損害於「基隆天
    福宮籌備處」、乙○○及基隆市第一信用合作社。
  (三)丁○○復於同年11月初某日，向丙○○佯稱，辦理寺廟登記
    部分尚須50,000元之費用，丙○○猶信任丁○○，向友人商
    借得該筆款項，並於同年11月間某日，在天福宮將該筆款項
    交予丁○○。
  嗣因丙○○屢向丁○○催討存摺未果，經向基隆市第一信用合
  作社營業部詢問，得悉前揭帳戶內存款遭人提領，僅餘1,000
  元之金額，且地政機關亦未至丙○○住處租地及天福宮所在地
  進行鑑界，而乙○○向基隆市政府詢問，得知丁○○並未辦理
  相關租地及寺廟登記事宜，始知受騙，經報警處理，始查悉上
  情。
二、案經基隆市警察局第二分局報告臺灣基隆地方法院檢察署檢
    察官偵查後起訴。
    理  由
壹、程序事項
    本件被告丁○○所犯者非為死刑、無期徒刑、最輕本刑為3
    年以上有期徒刑之罪或高等法院管轄第一審案件，其於準備
    程序進行中，先就被訴事實為有罪之陳述，經告知其簡式審
    判程序之旨，並聽取公訴人、被告之意見後，本院業已依刑
    事訴訟法第273 條之1 第1 項之規定，裁定由受命法官獨任
    以簡式審判程序進行本案之審理。
貳、實體事項
一、認定犯罪事實所憑之證據及理由
    上開事實，業據被告於本院審理時坦承在卷，核與證人即被
    害人丙○○、乙○○於警詢、偵訊時指證之情節大致相符，
    且有基隆市第一信用合作社營業部帳戶存摺（帳號：000000
    00000000）影本1 份、基隆市第一信用合作社取款憑條影本
    3 紙、基隆市政府90年12月28日（九十）基府民禮字第1156
    34號函暨附件內政部89年5 月29日台（89）內中民字第8973
    503 號函1 份、中華民國道教會99年4 月21日（99）道總拾
    字第9910009 號函1 份、財團法人道教發展基金會99年4 月
    22日99道基四字第20號函1 份存卷可稽，被告之自白核與事
    實，可以採信。綜上，本案事證明確，被告之犯行洵堪認定
    ，應依法論科。
二、論罪科刑及沒收
  (一)按行為後法律有變更者，適用行為時之法律。但行為後之法
    律有利於行為人者，適用最有利於行為人之法律，刑法第2
    條第1 項定有明文，而刑法第2 條係規範行為後法律變更所
    生新舊法律比較適用之準據法，是刑法第2 條本身雖經修正
    ，但該條文既屬適用法律之準據法，本身尚無比較新舊法之
    問題，應逕適用裁判時之刑法第2 條規定以決定適用之刑罰
    法律。次按法律變更之比較適用，比較時應就罪刑有關之共
    犯、未遂犯、想像競合犯、牽連犯、連續犯、結合犯，以及
    累犯加重、自首減輕暨其他法定加減（如身分加減）與加減
    例等一切情形，綜其全部罪刑之結果而為比較；且就比較之
    結果，須為整體之適用，不能割裂分別適用各該有利於行為
    人之法律，此即法律變更之比較適用所應遵守之「罪刑綜合
    比較原則」及「擇用整體性原則」（參照最高法院24年上字
    第4634號判例、同院27年上字第2615號判例，及最高法院95
    年第八次刑事庭會議決議）。被告行為後，刑法第33條、第
    41條第1 項、第55條、第56條等規定均業經修正，於94年2
    月2日 經總統公布，並自95年7 月1 日起施行（以下簡稱新
    刑法，修正前刑法簡稱舊刑法），而刑法第41條則歷經94年
    2 月2 日、98年1 月21日、98年12月30日修正，茲說明本案
    新舊刑法適用情形如下：
    1.關於罰金刑，刑法第339 條雖未修正，惟刑法分則編各罪
      所定罰金刑之貨幣單位原為銀元，舊刑法第33條第5 款規
      定：「罰金：1 元（銀元）以上。」，而依廢止前罰金罰
      鍰提高標準條例規定，就72年6 月26日前修正之刑法部分
      條文罰金數額提高2 至10倍，其後修正者則不提高倍數，
      並依現行法規所定貨幣單位折算新臺幣條例規定，以銀元
      1 元折算新臺幣3 元。而新刑法第33條第5 款規定：「罰
      金：新臺幣1000元以上，以百元計算之。」，新刑法第33
      條第5 款所定罰金貨幣單位經修正為新臺幣後，刑法分則
      各罪所定罰金刑之貨幣單位亦應配合修正為新臺幣，為使
      刑法分則編各罪所定罰金之最高數額與刑法修正前趨於一
      致，乃增訂刑法施行法第1 條之1 ：「中華民國94年1 月
      7 日刑法修正施行後，刑法分則編所定罰金之貨幣單位為
      新臺幣。94年1 月7 日刑法修正時，刑法分則編未修正之
      條文定有罰金者，自94年1 月7 日刑法修正施行後，就其
      所定數額提高為30倍。但72年6 月26日至94年1 月7 日新
      增或修正之條文，就其所定數額提高為3 倍。」。從而，
      刑法分則編各罪所定罰金刑之最高數額，於上開規定修正
      後並無不同，惟新刑法第33條第5 款所定罰金刑最低數額
      ，較之修正前提高，自以舊刑法第33條第5 款規定有利於
      被告。
    2.舊刑法第55條牽連犯及第56條連續犯之規定，業經新刑法
      刪除牽連犯及連續犯之規定，此刪除雖非屬犯罪構成要件
      之變更，但顯已影響行為人刑罰之法律效果，自屬法律有
      變更，而依新刑法既已刪除牽連犯及連續犯之規定，則所
      犯上述數行為依數罪併罰之規定分論併罰，則依刑法第2
      條第1 項規定之「從舊從輕」原則，比較新、舊法結果，
      適用被告之行為時法律即舊刑法論以連續犯，以一罪論，
      及以牽連犯，從一重罪處斷，較有利於被告。
    3.舊刑法第41條第1 項前段係規定：「犯最重本刑為5 年以
      下有期徒刑以下之刑之罪，而受6 個月以下有期徒刑或拘
      役之宣告，因身體、教育、職業、家庭之關係或其他正當
      事由，執行顯有困難者，得以1 元以上3 元以下折算1 日
      ，易科罰金。」又被告行為時之易科罰金折算標準，廢止
      前罰金罰鍰提高標準條例第2 條係規定就其原定數額提高
      為100 倍折算1 日，則本件被告行為時之易科罰金折算標
      準，應以銀元300 元折算1 日，經折算為新臺幣後，應以
      新臺幣900 元折算為1 日；惟新刑法第41條第1 項則規定
      ：「犯最重本刑為5 年以下有期徒刑以下之刑之罪，而受
      6 個月以下有期徒刑或拘役之宣告者，得以新臺幣1000元
      、2000元或3000元折算1 日，易科罰金。」，經比較新、
      舊法結果，自以舊法第41條第1 項規定較有利於被告。
    4.被告前因妨害風化案件，經臺灣高等法院以87年度上訴字
      第2508號判決判處有期徒刑7 月確定，於90年2 月21日執
      行完畢，有臺灣高等法院被告前案紀錄表在卷可按，被告
      於有期徒刑執行完畢後，5 年以內再故意犯本件有期徒刑
      以上之罪，不論依舊刑法第47條，或新刑法第47條第1 項
      之規定，均構成累犯，對被告而言並無有利或不利之情形
      ，自不生新舊法比較之問題，應逕依裁判時之刑法第47條
      第1 項，論以累犯，附此敘明。
    5.經綜合前述各項罪刑法律變更，整體為「從舊從輕」之比
      較結果，應一體適用被告行為時即舊刑法之規定，較有利
      於被告，合先敘明。
三、查被告如事實欄一(一)(三)所示，並無代被害人丙○○、乙○○
    夫婦辦理住處租地續租及寺廟登記等事宜之真意，竟向丙○○佯稱可代為辦理，並以代辦所需登記及鑑界費用，向丙○○夫婦索取金錢，核均係犯刑法第339 條第1 項之詐欺取財
    罪；查被告如事實欄一(二)所示，未經乙○○之授權，假冒乙○○之名義，接續3 次擅自蓋用「基隆天福宮籌備處」及「
    林蘭」帳戶印鑑章，並於基隆市第一信用合作社取款憑條3
    張上填寫存款帳號、取款日期及金額，而連續偽造取款憑條
    之私文書，並持交基隆市第一信用合作社承辦人員而行使之
    ，使該承辦員陷於錯誤，認係有權提領上開帳戶之人員前來
    提款，而先後3 次將上開帳戶內存款交予被告，核各係犯刑
    法216 條、第210 條之行使偽造私文書罪、同法第339 條第
    1 項之詐欺取財罪。其盜用印章之行為屬偽造私文書之階段
    行為，其偽造私文書之低度行為亦為行使之高度行為所吸收
    ，均不另論罪。被告上開先後3 次所犯行使偽造私文書罪、
    5 次所犯詐欺取財罪，時間均緊接，且各觸犯構成要件相同
    之罪名，顯均係基於概括犯意反覆為之，應依修正前刑法第
    56條連續犯之規定，各論以一罪。又本院慮下列量刑因素，
    認被告既已知所悔悟，且被害人復表達不再追究之意，且被
    告於通緝近10年間，並無再觸犯刑罰法律，足徵被告已改過
    遷善，爰就其所犯上開2 罪，均不加重其刑。再被告所犯行
    使偽造私文書罪及詐欺取財罪間，有方法目的之牽連關係，
    依舊刑法第55條前段規定，為牽連犯，應從一重之行使偽造
    文書罪處斷。又被告前曾受如事實欄一所示有期徒刑之執行
    ，有臺灣高等法院被告前案紀錄表在卷可憑，其於有期徒刑
    執行完畢後之5 年內，故意再犯本件行使偽造私文書之有期
    徒刑以上之罪，為累犯，應依修正後刑法第47條第1 項規定
    加重其刑。爰審酌被告犯罪之動機、目的、手段、所生危害
    ，暨被告犯罪後坦承犯行，業賠償被害人30,000元，被害人
    當庭表示原諒被告，有院99年11月3 日審判筆錄1 份在卷可
    憑等一切情狀，量處如文所示之刑，併依修正前刑法第41條
    第1 項前段規定，諭知易科罰金之折算標準，以資懲儆。又
    被告犯罪日期雖在96年4 月24日之前，然其前因本案於91年
    2 月6 日經臺灣基隆地方法院檢察署發佈通緝，迄99年4 月
    12 日 ，始在花蓮縣新城鄉○○村○○路口，為警逮捕到案
    ，有通緝書及花蓮縣警察局新城分局通緝到案移送書各1 份
    在卷可查，依中華民國九十六罪犯減刑條例第5 條規定，不
    得依該條例減刑，併此敘明。
四、如附表所示基隆市第一信用合作社取款憑條3 張，均出於被
    告之偽造，業據被告坦承在卷，然因該3 張偽造之取款憑條
    業交由基隆市第一信用合作社收執，非屬被告所有，而無從
    宣告沒收，惟該3 張取款憑條上之「基隆天福宮籌備處」及
    「林蘭」印文各1 枚，既係被告以盜用印章方式所偽造，不
    問屬於被告與否，自均應依刑法第219條規定宣告沒收之。
據上論斷，應依刑事訴訟法第273 條之1 第1 項、第299 條第1
項前段，刑法第2 條第1 項、第210 條、第216 條、第339 條第
1 項、第47條第1 項、第219 條，修正前刑法第55條、第56條、
第41條第1 項前段，廢止前罰金罰鍰提高標準條例第1 條前段、
第2 條，現行法規所定貨幣單位折算新臺幣條例第2 條，判決如
主文。
本案經檢察官甲○○到庭執行職務。
中    華    民    國    99    年    11    月    17    日
                  刑事第二庭法  官  劉桂金
以上正本證明與原本無異。
如不服本判決應於收受送達後10日內向本院提出上訴書狀，並應
敘述具體理由；其未敘述上訴理由者，應於上訴期間屆滿後20日
內向本院補提理由書(均須按他造當事人之人數附繕本)「切勿逕
送上級法院」。
中    華    民    國    99    年    11    月    17    日
                            書記官  劉如純
附錄論罪科刑法條：
中華民國刑法第210條
偽造、變造私文書，足以生損害於公眾或他人者，處5 年以下有
期徒刑。
中華民國刑法第216條
行使第210 條至第215 條之文書者，依偽造、變造文書或登載不
實事項或使登載不實事項之規定處斷。
中華民國刑法第339條第1項
意圖為自己或第三人不法之所有，以詐術使人將本人或第三人之
物交付者，處5 年以下有期徒刑、拘役或科或併科1 千元以下罰
金。
附表：
一、90年11月9 日基隆市第一信用合作社取款憑條所載之「基隆
    天福宮籌備處」及「林蘭」印文各1 枚。
二、90年11月12日基隆市第一信用合作社取款憑條所載之「基隆
    天福宮籌備處」及「林蘭」印文各1 枚。
三、90年11月19日基隆市第一信用合作社取款憑條所載之「基隆
    天福宮籌備處」及「林蘭」印文各1 枚。

司法院資訊處製作；財團法人民間司法改革基金會備份。
